【裁判字號】    90,簡上,2
【裁判日期】    900720
【裁判案由】    返還不當得利
【裁判全文】
臺灣臺中地方法院民事判決  九十年度簡上字第二號
    上  訴  人  真優美倉儲設備有限公司
    法定代理人  丙○○
    被  上訴人  名展軸承有限公司
    法定代理人  甲○○
    訴訟代理人  乙○○
右當事人間請求返還不當得利事件，上訴人對於中華民國八十九年十月十一日本院臺
中簡易庭八十九年度中簡字第二四二０號第一審判決提起上訴，本院判決如左：
    主      文
原判決關於命上訴人返還被上訴人超過雞眼型軸承貳佰個（如未能返還實物，應按實
物每個單價新台幣壹拾捌元計算償還新臺幣參仟陸佰元，及自民國八十九年八月卅日
起至清償日止，按年息百分之五計算之利息）部分，及該部分假執行之宣告，暨訴訟
費用之裁判均廢棄。
右開廢棄部分，被上訴人在第一審簡易之訴及其假執行之聲請均駁回。
其餘上訴駁回。
第一、二審訴訟費用由上訴人負擔百分之三，餘由被上訴人負擔。
    事      實
甲、上訴人方面：
一、聲明：
（一）原判決廢棄。
（二）被上訴人在第一審之訴駁回。
二、陳述：除與原審判決書所載相同者茲予引用外，補稱：
（一）原判決認兩造間於鈞院臺中簡易庭八十八年中簡字第三六五一號給付貨款事件
      中，上訴人並未爭執貨品有二百個或該貨款並非新臺幣（下同）十二萬零六百
      元，因而為不利於上訴人之認定。惟查，上開案件承審法官並未問及上訴人買
      受貨品之數量，且上訴人既否認積欠被上訴人貨款，則又何須再主張貨款並非
      為十二萬零六百元？是以原判決執此推斷事實，有失牽強。
（二）證人丙○○於上開給付貨款事件中到庭證稱：該請款單係民國（下同）八十三
      年二月二十七日到八十四年九月，購買不符合的部分，符合的部分已請款，該
      請款單，係業務員送貨時的對帳單，有送貨就會要求簽名，因為一直有交易，
      所以八十三年的款項才會在八十八年才簽名等語，係指送貨單與請款單相符合
      才付款，請款單與送貨單不符合即不付款。換言之，被上訴人所送來之請款單
      或對帳單如無送貨事實，上訴人即不予付款，被上訴人既僅送二百個軸承之試
      用品，上訴人自無被上訴人所指六千七百個軸承之不當得利可言。
（三）被上訴人於上開給付貨款事件中，係請求八十七年十二月至八十八年一月間所
      購買之貨品，其真意即係指本件六千七百個軸承之貨款，嗣被上訴人於本件訴
      訟復指稱係八十三年、八十四年間上訴人收受上開軸承之不當得利，兩案均係
      針對相同數量之軸承，而被上訴人所指之時間竟不相同，顯屬虛妄不實。
（四）被上訴人所提應收帳款表乙份及送貨單三份，無非係針對上訴人先前所提八十
      四年四月至八十八年四月之廠商付款明細表中第八項之金額作為題材而編撰胡
      湊，且其上均無上訴人之簽收，上訴人否認其真正。
三、證據：援用原審之立證方法，並提出廠商付款明細表乙份為證。
乙、被上訴人方面：
一、聲明：駁回上訴。
二、陳述：除與原審判決書所載相同者茲予引用外，補稱：
（一）當初六千七百個軸承是由離職員工吳金堂一次送齊，分裝好幾箱，送貨時上訴
      人有簽收二聯送貨單，一聯由上訴人收執，另一聯則由被上訴人留存。嗣向上
      訴人請款時，上訴人稱其所收執之送貨單遺失，被上訴人乃將留存之送貨單給
      予上訴人，孰知上訴人現竟否認曾收到送貨單。
（二）上訴人所提八十四年四月至八十八年四月之廠商付款明細表中，第八項之金額
      為九千七百三十五元，依據被上訴人應收帳款表上之記載，其中數量五十個的
      部分，是被上訴人提供予上訴人之軸承樣品，數量六千七百個的部分，則是上
      訴人後來向被上訴人訂購的貨品，至於六千六百三十五元是包含了送貨單三張
      中所有款項後的稅金，上訴人既然支付了稅金的部分，表示確有收到如應受帳
      款表上所示的貨物，嗣後上訴人發現系爭六千七百個軸承並不合用，才拒不付
      款（即6635+900+2200=9735）。
三、證據：援用原審之立證方法，並提出應收帳款表乙份及送貨單三份為證。
丙、本院依職權調取本院臺中簡易庭八十八年度中簡字第三六一五號給付貨款卷宗及
    真優美倉儲設備有限公司變更登記表影本乙份。
    理      由
一、按於能力、法定代理權或為訴訟所必要之允許有欠缺之人所為之訴訟行為，經取
    得能力之本人，取得法定代理權或允許權之人，法定代理人或有允許權人之承認
    ，溯及於行為時，發生效力，民事訴訟法第四十八條定有明文；又代理權有欠缺
    之訴訟代理人，在下級審所為之訴訟行為，經當事人本人在上級審承認者，溯及
    於行為時發生效力，最高法院二十八年度上字第一一三一號判例可資參照。本件
    上訴人之法定代理人為丙○○，有上訴人公司之變更登記表影本乙份附卷可稽，
    原審誤認為係未經委任之股東劉茂宋為法定代理人，自屬違誤。惟上訴人既於本
    院九十年四月三日準備程序中，追認劉茂宋於第一審訴訟程序中具有訴訟代理權
    ，揆諸前揭法條及判例意旨，應溯及劉茂宋於第一審為訴訟行為時發生效力，從
    而劉茂宋於第一審訴訟程序中所為之代理行為自屬合法有效，合先敘明。
二、本件被上訴人主張其於八十三、八十四年間曾交付上訴人雞眼型軸承六千七百個
    ，每個單價十八元，價款總計十二萬零六百元。上訴人既否認兩造間就上開貨品
    有訂立買賣契約，即應返還上開貨品，惟經被上訴人屢次催討返還該貨，上訴人
    均拒絕配合返還，爰依不當得利之法律關係，訴請上訴人返還上開貨品，如未能
    返還實物則應償還其價額十二萬零六百元。
三、上訴人則以：其並未向被上訴人購買上開貨品，僅收受試用品雞眼型軸承二百個
    ，現仍放置在上訴人公司倉庫內，被上訴人得隨時取回；上訴人於上開八十八年
    度中簡字第三六一五號給付貨款事件中，並未爭執上開貨品之數量或貨款之金額
    ，係因該案審酌之重點乃為上訴人是否積欠被上訴人貨款，不能逕謂上訴人默認
    確曾收受上開六千七百個軸承，被上訴人應就其主張之事實負舉證責任等語，資
    為抗辯。
四、按當事人主張有利於己之事實者，就其事實有舉證之責任，民事訴訟法第二百七
    十七條前段定有明文。被上訴人主張其確曾交付上訴人上開六千七百個軸承，無
    非係以上訴人於上開八十八年度中簡字第三六一五號給付貨款事件中已有所自認
    ，並以所提之貨款請款單影本四紙、統一發票影本乙紙、傳真訂購函影本乙紙、
    簡介乙紙、應收帳款表乙份及送貨單三份為證。惟查：
（一）上開八十八年度中簡字第三六五一號給付貨款事件中，兩造所爭執之重點乃在
      於上訴人是否積欠被上訴人貨款，雙方是否有買賣關係存在，至於軸承之數量
      及貨款之金額並未在該案承審法官所審酌之範圍內，故於該案審理過程中，兩
      造間從未就此特別有所辯論，尚難逕認上訴人並未爭執貨品有二百個或該貨款
      並非十二萬零六百元，從而原審以此為不利於上訴人之認定，容有未洽。另被
      上訴人於原審中所提出之傳真訂購函影本乙紙，上訴人雖自承其上之設計圖為
      其所繪，惟否認其上所載數量三千個等字樣為其所寫，被上訴人復未能舉證以
      實其說，自難遽為有利於被上訴人之認定。
（二）次查，被上訴人所提出之貨款請款單四紙，上訴人雖不否認其真正，其中八十
      八年一月份之請款單上並為上訴人公司之法定代理人丙○○所親自簽收，其上
      並載明八十七年十二月份仍有貨款十三萬一千七百元未付，然上訴人公司之法
      定代理人丙○○於上開給付貨款事件陳稱：該請款單係八十三年二月二十七日
      到八十四年九月購買的，這張是不符合的部分，符合的部分已請款，該請款單
      係業務員送貨時的對帳單，有送貨就會要求簽名，因為從八十三年到現在就一
      直有交易，所以八十三年的款項才會在八十八年才簽名等語（見該案八十八年
      十二月三日言詞辯論筆錄），顯見除請款單外，尚須有送貨單等證明，如請款
      單與送貨單相符合才付款，請款單與送貨單不符合即不付款，故上訴人於前開
      請款單上簽收，僅為表示其知悉被上訴人所請求款項此一用意之證明，非謂上
      訴人即承認其對被上訴人負有如請款單上所載金額之債務。據此，上訴人既始
      終無法提出送貨單證明其所主張之事實，自難僅憑請款單上之簽收，即認被上
      訴人確曾交付上開數量之軸承予上訴人。
（三）末查，被上訴人提出之應收帳款單，僅係被上訴人單方制作之文書，其上並無
      上訴人之簽名，證明力已有不足，且其計算方式係以六千七百個軸承乘以單價
      每個十八元，而得出十二萬零六百元之貨款，而於本院八十八年度中簡字第三
      六五一號給付貨款事件被上訴人所提出之積欠貨款明細表中，卻以日期、數量
      及單價均迥不相同之計算方式得出前開十二萬零六百元之貨款；再者，依本件
      應收帳款單上之記載，八十四年一月份之發票金額，係包含系爭六千七百個軸
      承之貨款十二萬零六百元、試用軸承五十個之貨款九百元、另筆貨款二千二百
      元、本期已收款九千元及稅金六千六百三十五元，合計共十三萬九千三百三十
      五元（120,600+900+2,200+6,635+9,000= 139,335），此與被上訴人於原審所
      提開立日期為八十四年一月二十七日，編號為00000000號之統一發票
      上所載內容，除總價與稅金相同外，其餘數量、單價均完全不符，而其用以證
      明上開應收帳款單真正之送貨單三份，亦全無上訴人之簽收，顯見本件應收帳
      款單上之計算方式實係臨訟拼湊，洵不可採，至為灼然。
（四）綜上所述，被上訴人本於不當得利之法律關係，請求上訴人返還雞眼型軸承二
      百個，如未能返還應償還其價額三千六百元，及於八十九年八月三十日起至清
      償日止，按週年利率百分之五計算之利息，為有理由，應予准許，原審就此部
      分為被上訴人勝訴之判決，核無不洽，上訴論旨求予廢棄，非有理由。至於被
      上訴人逾此部分所為請求，即屬無據，上訴人指摘原判決不當，求予廢棄改判
      ，為有理由，應由本院廢棄改判駁回被上訴人該部分在第一審之訴，至其敗訴
      部分假執行之聲請亦因訴之駁回而失所附麗，應併予駁回。
（五）本件事證已臻明確，兩造所為之其他主張、陳述並所提之證據，經審酌後，認
      均與本件之結論無礙，爰不一一論述，附此敘明。
五、據上論結，本件上訴為一部有理由、一部無理由，依民事訴訟法第四百三十六條
    之一第三項、第四百五十條、第四百四十九條第一項、第七十九條但書，判決如
    主文。
中      華      民      國    九十    年      七      月      二十      日
                                  臺灣臺中地方法院民事第一庭
                                      審判長法官  王重吉
                                            法官  林麗真
                                            法官  廖穗蓁
不得上訴。
中      華      民      國    九十      年      七      月    二十三    日
~B法院書記官


司法院資訊處製作；財團法人民間司法改革基金會備份。
